臺灣高等法院臺南分院刑事判決
                                    110年度上訴字第139號
上  訴  人
即  被  告  許少澤



選任辯護人  莊安田律師（法扶）
上列上訴人因毒品危害防制條例案件，不服臺灣嘉義地方法院10
9年度訴字第49號中華民國109年11月25日第一審判決（起訴案號
：臺灣嘉義地方檢察署108年度偵字第9363號、108年度偵字第98
75號），提起上訴，本院判決如下：
    主  文
上訴駁回。
    事  實
一、許少澤（綽號「志金」）明知甲基安非他命係屬毒品危害防
    制條例所列管之第二級毒品，不得非法販賣，竟基於販賣第
    二級毒品甲基安非他命以營利之犯意，以其持用之門號0000
    000000號行動電話為聯繫工具，而於附表「通訊監察譯文」
    欄所示之時間，以上開行動電話先與蔡嘉哲聯繫，再於當日
    聯繫後之某時許，由許少澤於附表「販賣情節」欄所示時間
    、地點，販賣同欄所示價格、數量之甲基安非他命予蔡嘉哲
    。嗣於民國 108年11月21日10時15分至30分許，為警持原審
    之搜索票前往許少澤位在嘉義縣○○鄉○○村00鄰○○路○段000號
    之0住處執行搜索，當場扣得其持用之上開門號行動電話1支
    （三星廠牌）而查獲。
二、案經嘉義縣警察局移送臺灣嘉義地方檢察署檢察官偵查起訴
    。
    理  由
壹、程序部分
一、證據能力之說明：
  ㈠按被告以外之人於檢察事務官、司法警察官或司法警察調查
    中所為之陳述，與審判中不符，如其先前所為之陳述經證明
    具有較可信之特別情況，且為證明犯罪事實存否所必要者，
    得為證據，刑事訴訟法第159條之2定有明文。是被告以外之
    人於司法警察（官）調查中所為之陳述，與其在審判中之陳
    述不符時，基於實體發現真實之訴訟目的，依刑事訴訟法第
    159條之2規定，倘認其於調查中之陳述具有較可信之特別情
    況，且為證明犯罪事實存否所必要者，即例外地賦與證據能
    力。又所謂「具有較可信之特別情況」，立法政策上並未有
    列舉或例示明文，其內涵完全委由法院就個案主客觀的外部
    情況，依事物之一般性、通常性與邏輯之合理性為審酌判斷
    。倘法院就調查中陳述時之外部附隨環境、狀況或條件等相
    關事項，例如：陳述人之態度、與詢問者之互動關係、筆錄
    本身記載整體情況、詢問者之態度與方式、是否告知陳述人
    之權利、有無違法取供等情狀，予以觀察，綜合判斷陳述人
    陳述時之外在、客觀條件已獲確保，具有可能信為真實之基
    礎，即得謂「具有較可信之特別情況」（最高法院108 年度
    台上字第3346號判決意旨參照）。至所謂「為證明犯罪事實
    存否所必要者」，既必須達不可或缺之程度，自係指就具體
    個案案情及相關卷證判斷，為發現實質真實目的，認為除該
    項審判外之陳述外，已無從再就同一供述者，取得與其上開
    審判外陳述之相同供述內容，倘以其他證據代替，亦無從達
    到同一目的之情形而言（最高法院102年度台上字第 1297號
    判決意旨參照）。被告否認證人蔡嘉哲、孫志豪及盧文鵬於
    警詢時所為陳述之證據能力，然查：
  1.本案證人蔡嘉哲、孫志豪、盧文鵬於警詢時，就被告有無於
    事實欄一所示時、地，販賣第二級毒品甲基安非他命 2次予
    證人蔡嘉哲等情，與證人蔡嘉哲、孫志豪、盧文鵬於本院審
    理時以證人身分傳喚到庭進行交互詰問所證述之內容並不相
    符，此有上開 3位證人之警詢筆錄與原審審判筆錄在卷可稽
    （見警卷第14頁正面至第20頁正面、第24頁正面至第25頁背
    面、第29頁正面至第30頁背面，原審卷第288至362頁）。
  2.再者，證人蔡嘉哲於警詢時表示其與被告為認識近 3年之友
    人關係，沒有仇恨或其他財務糾紛，另證人孫志豪及盧文鵬
    於警詢時則一致表示被告係證人蔡嘉哲之友人，渠等僅係與
    被告見過面，沒有任何糾紛，而 3位證人於警詢時較無餘裕
    思考渠等證詞對他人之利弊與後果，所言較可能係純出於記
    憶與經歷；本院復審酌3 位證人為警詢陳述時距案發時間較
    近，記憶理應較為深刻，且當時對於案情之陳述受其他外力
    、人情干擾之程度較低，筆錄內容亦經渠等親自閱覽確認無
    誤後簽名，則依3 位證人警詢陳述當時之原因、過程、內容
    及功能等各項外在附隨環境或條件觀察，應堪認定渠等於警
    詢之陳述具有可信之特別情況。
  3.另證人蔡嘉哲、孫志豪、盧文鵬於原審以證人身分傳喚到庭
    進行交互詰問時，固就渠等於警詢時對被告所為不利之陳述
    ，在供述任意性方面提及以下各情，惟本院審認後，認3 位
    證人上開所述核無足採，本案詢問之員警並無違反渠等之真
    意，亦即未以強暴、脅迫、利誘、詐欺、疲勞訊問或其他不
    正之方法違法取供之情事，茲述如下：
　⑴證人蔡嘉哲證稱：因為在警局時，警察跟我講說孫志豪已經
    坦白說出來，所以我當場都認了，交易過程是孫志豪講的，
    不是我講的云云（見原審卷第331至334頁），然證人蔡嘉哲
    就本案2次製作警詢筆錄之日期為108年8月7日、108年9月19
    日，均先於證人孫志豪之108年10月1日，與證人孫志豪證述
    之情形不同，其所為之此部分證述，真實性有疑。至證人蔡
    嘉哲尚提及：我被抓的第2 天，車子就被拖走了，我想說我
    被收押，車子被車行拖走，當初也是許少澤介紹楊志文來讓
    我認識，所以我才說是向他們 2人購買，事實上我是跟楊志
    文交易毒品云云（見原審卷第333至334頁），姑不論證人蔡
    嘉哲此部分說詞之真偽（詳後述），然此部分證述僅為證人
    蔡嘉哲主觀上何以為此陳述內容之動機，應無涉其警詢時陳
    述之任意性。
　⑵證人孫志豪證稱：因為警察有拿蔡嘉哲的筆錄先給我看，筆
    錄上就寫蔡嘉哲的毒品來源是向文哥和志金購買，我只是順
    著筆錄下去做而已，警方在之前也有跟我講，照蔡嘉哲的筆
    錄下去做，他們會幫忙跟檢察官講一些好話，我當時在觀察
    、勒戒中，警方沒有具體講到怎麼幫忙，沒有講得很清楚云
    云（見原審卷第293、299至300頁），可見證人孫志豪雖指
    出詢問員警有疑似以誘導或利誘之方式取得其供述，然證人
    孫志豪於108年10月1日製作警詢筆錄時係在法務部○○○○○○○○
    觀察、勒戒中，警方係前往該戒治所借訊，縱有
    提示證人蔡嘉哲之筆錄內容，用意應在於喚起證人孫志豪之
    記憶，此觀證人孫志豪之筆錄內容並非照本宣科與證人蔡嘉
    哲所述一概相同即可證實（詳下述），且證人孫志豪始終無
    法敘述警方是否有與其私下條件交換，藉以換取其對被告作
    不利陳述，則其泛稱警方要求其祇須按證人蔡嘉哲之筆錄內
    容作證云云，難認信實。
  ⑶證人盧文鵬證稱：我的筆錄都是跟著孫志豪的筆錄下去做的
    ，警察說「你又說沒有，人家孫志豪就已經這樣跟警察講了
    」，就把孫志豪的筆錄拿給我看，要我照孫志豪那樣下去
    做筆錄就好，對我來講算是警方在誘導，因警方就說我怎麼
    都說沒有，都說不知道，孫志豪都已經這樣跟警察講了，我
    還要說沒有云云（見原審卷第316至317頁），依證人盧文鵬
    所述情況，縱然詢問員警當初曾提示證人孫志豪之筆錄予其
    閱覽，目的亦在於喚起證人盧文鵬之記憶，並藉此質疑證人
    盧文鵬先前證言之憑信性，與所謂不正方法違法取供尚屬有
    間。
  4.末者，綜觀本案卷證，就重要待證事實部分，證人蔡嘉哲、
    孫志豪及盧文鵬雖均於偵查時已具結證述，所為證詞與渠等
    警詢時所述尚稱一致，但就被告販賣第二級毒品予證人蔡嘉
    哲之時間、地點及交易情節，考量檢察官於偵訊時對 3位證
    人之調查，尚含括另案被告邱文邦、楊志文涉嫌販賣毒品予
    證人蔡嘉哲之部分，故而檢察官或僅向 3位證人確認渠等警
    詢時所述之真實性、或僅以概括訊問方式，未就本案被告涉
    嫌販賣毒品之時間、地點及交易情節與3 位證人均逐一確認
    ，是以證人蔡嘉哲、孫志豪及盧文鵬於偵查時之證言內容未
    若渠等警詢時所述詳細，或有遺漏而須藉由渠等警詢時之證
    言加以補充。準此，本院認為 3位證人於警詢時之陳述，對
    於本案重要待證事實之論證上，仍有必要性，此部分之審判
    外陳述，尚難以其他證據全然代替，從而亦符合「為證明犯
    罪事實存否所必要」之要件，依刑事訴訟法第159 條之2 規
    定，證人蔡嘉哲、孫志豪及盧文鵬於警詢時之陳述，屬例外
    得為證據之情形，當有證據能力。
　㈡次按被告以外之人於審判外之言詞或書面陳述，除法律有規
    定者外，不得作為證據；被告以外之人於審判外之陳述，雖
    不符前4 條之規定，而經當事人於審判程序同意作為證據，
    法院審酌該言詞陳述或書面陳述作成時之情況，認為適當者
    ，亦得為證據；當事人、代理人或辯護人於法院調查證據時
    ，知有第159條第1項不得為證據之情形，而未於言詞辯論終
    結前聲明異議者，視為有前項之同意，刑事訴訟法第 159條
    第1 項、第159條之5分別定有明文。除上開證據能力之爭執
    外，本判決下列所引用之其餘傳聞證據，檢察官、被告及辯
    護人對證據能力不爭執，同意列為本案證據（見本院卷第23
    4頁），且迄於言詞辯論終結前均未聲明異議，本院審酌前
    開證據資料作成時之情況，尚無違法不當及證明力明顯過低
    之瑕疵，亦認為以之作為證據應屬適當，依刑事訴訟法第15
    9條之5第1 項規定，均有證據能力。至本判決認定事實所引
    用之非供述證據，並無證據證明係公務員違背法定程序所取
    得，依照刑事訴訟法第159條之4規定之反面解釋，亦應有證
    據能力。
貳、實體部分　　
一、認定犯罪事實所憑證據及理由：
    訊據被告固坦承門號0000000000號為其使用之行動電話，而
    於108年4 月26日23時23分許、108年5月8日11時39分許，其
    確有以上開行動電話撥打蔡嘉哲所持用之門號0000000000號
    行動電話，雙方有如附表「通訊監察譯文」欄所示之對話內
    容等情，但矢口否認有何販賣第二級毒品犯行，並辯稱：證
    人蔡嘉哲、孫志豪、盧文鵬警詢之證述，是屬於被告以外之
    人在審判外的陳述，應無證據能力，且該三位證人在原審交
    互詰問時，均稱該二次均係向楊志文購買毒品，是與被告有
    誤會，誤以為他們抵押的車子是被被告拖走，所以才強行要
    被告入罪，故不能以該三位證人警偵之證述，作為被告論罪
    的依據。實際狀況是被告當時從事當舖工作，蔡嘉哲向該當
    舖借錢，因為當舖改組，蔡嘉哲在108年3月28日向當舖借錢
    ，因同年4月28日繳款期限快到了，所以，在蔡嘉哲為附表
    編號1所示通話後，就到蔡嘉哲位於嘉義市○○路000○00號0樓
    之00號租屋處告知繳款日快到了，其有在該處施用毒品，但
    未販賣毒品給蔡嘉哲；在附表編號2之通話後，並未與蔡嘉
    哲見面，當天我在家睡覺云云。惟查：
　㈠被告與蔡嘉哲為附表編號1、2所示之通話後，雙方確有在蔡
    嘉哲位於嘉義市○○路000○00號0樓之00租屋處見面
　1.被告於本院審理時坦承於附表編號1所示通話，與蔡嘉哲在
    上址見面，但否認在附表編號2之通話後，與蔡嘉哲在上址
    見面，然其於原審坦承在附表編號1、2之通話後，均有至上
    址與被告見面（原審卷386頁），則被告於本院審理所稱：
    其在附表編號2之通話後，未與蔡嘉哲見面之供述是否可採
    ，已有疑問。
　2.且被告於108年4、5 月間係使用門號0000000000號行動電話
    ，其於附表編號1、2「通訊監察譯文」欄所示時間，均曾以
    上開行動電話與證人蔡嘉哲所持用之門號0000000000號行動
    電話聯繫，雙方有如同欄所示對話內容，而於該 2日之通話
    結束後某時許，被告前往證人蔡嘉哲位在嘉義市○○路 000○0
    0號 0樓之00租屋處，與證人蔡嘉哲見面等情，業據證人蔡
    嘉哲於警詢、偵查時之證述甚詳（見嘉縣警刑偵一字第1080
    060703號卷〈下稱警卷〉第16 頁正面、第19頁，108年度偵字
    第9363號卷〈下稱偵卷〉第115、123頁），另有證人蔡嘉哲所
    持用門號0000000000號行動電話之通訊監察譯文、被告所使
    用之門號0000000000號查詢資料各1 份在卷可憑（見警卷第
    13頁，第23頁正背面），且被告亦不爭執門號0000000000號
    行動電話為其所使用，於上揭時間，與證人蔡嘉哲聯繫後，
    有前揭對話內容等情，更於原審審理時對該 2日通話結束後
    有與證人蔡嘉哲見面一節供承在卷（見原審卷第386頁），
    此部分之事實，應可認定。
  ㈡就附表編號1、2「通訊監察譯文」欄所示時間，證人蔡嘉哲
    有與被告聯繫，及聯繫後之某時許在證人蔡嘉哲之上址租屋
    處見面，目的係交易第二級毒品甲基安非他命等情，業據證
    人蔡嘉哲於警詢時證稱：108年4月15日至108年5月22日間，
    我多次與綽號「志金」之男子聯絡，有的只是聊天，有交易
    毒品的是108年4月26日、5月8日這2 次聯絡，都是向「志金
    」購買25000 元的甲基安非他命，地點都在我租住處嘉義市
    ○○路000○00號0樓之00。附表編號 1之通訊監察譯文，是我
    跟「志金」的通話，我叫他拿甲基安非他命來賣我，這次是
    購買半兩25000 元，地點在我租屋處，「樓下快一點」是代
    表他到了，叫我下樓開門帶他上樓，這次交易孫志豪、盧文
    鵬都有在場，都有目睹交易過程。附表編號 2之通訊監察譯
    文，也是我跟「志金」的通話，也是向他購買甲基安非他命
    ，這次也是購買半兩25000 元，地點也是在我租屋處，「工
    作」是代表交易毒品，「收錢」是代表交易毒品的金額，這
    次交易孫志豪在場，有目睹交易過程。「志金」是指認犯罪
    嫌疑人紀錄表上編號第10號之男子（即被告許少澤），我和
    許少澤是朋友關係，認識快3 年，楊志文則是許少澤介紹我
    跟他認識的等語（見警卷第16頁正面、第19至20頁）；再於
    偵查時證稱：0000000000電話從108年4月15日至 5月22日的
    譯文中，4月26日跟5月8日的這2次我在通話後有向「志金」
    購買甲基安非他命，我和「志金」曾一起施用過毒品，後來
    知道他有在賣才向他拿，綽號「文哥」是「志金」介紹給我
    認識。我與「志金」交易毒品的時間、地點均如警詢筆錄所
    述，每次都向他買半兩，我們都會在我租屋處先用電子磅秤
    量過，價格都25000 元，有幾次是孫志豪下去帶「志金」上
    來，我跟孫志豪也會當場試看看甲基安非他命的感覺，試完
    後才會購買。我們交易都是一手交錢一手交貨，跟「志金」
    購買甲基安非他命時，孫志豪、盧文鵬都在場，但有一次我
    向「志金」交易時盧文鵬好像去工作不在場。我是先認識「
    志金」，後來「志金」介紹我認識「文哥」，我曾跟「志金
    」一起施用過甲基安非他命，後來就跟他調了，「志金」後
    來跟我說如果有需要也可以找「文哥」調等語甚詳（見偵卷
    第115、121、123頁）。
  ㈢證人蔡嘉哲所證情節，另據證人孫志豪於警詢、偵查時證稱
    ：我有看過蔡嘉哲跟人購買毒品，我知道他們的綽號一個叫
    「志金」，另一個叫「文哥」的男子，他們都會開車到蔡嘉
    哲位在嘉義市忠孝路大寶鎮社區的租屋處，我只記得在 4樓
    ，門牌號碼我忘了，他們來的時候，價格都已經說好了，就
    由拿毒品來的「志金」或「文哥」與蔡嘉哲交易，我與蔡嘉
    哲就會先試甲基安非他命的效果是否有感覺，如果可以，蔡
    嘉哲就會將現金交給對方。時間大約是108年4月份開始到我
    與蔡嘉哲被警方查獲販賣毒品，我只記得「志金」來交易3 
    次，數量每次都是拿半兩，因為我跟蔡嘉哲都會拿我們自己
    的電子磅秤，秤看重量夠不夠，所以我知道數量都是半兩，
    金額都是蔡嘉哲給「志金」的，我只知道都超過 2萬元。蔡
    嘉哲所述108年4月26日、5月8日這 2次向「志金」購買半兩
    25000元甲基安非他命，我都有在場目睹，2次都是「志金」
    到樓下後，我下樓帶「志金」上來，然後「志金」就拿出甲
    基安非他命來，我們先試，OK之後，就由蔡嘉哲以電子磅秤
    確認重量，我都在旁觀看，正確後再由蔡嘉哲交現金給「志
    金」，因我有幫蔡嘉哲販賣毒品，所以在場，盧文鵬在 4月
    26日這次也在場，5月8日這次盧文鵬好像去工作，沒有在場
    ，「志金」是指認犯罪嫌疑人紀錄表上編號第10號之男子（
    即被告許少澤）等語明確（見警卷第24頁背面至第25頁背面
    ，原審卷第105、107頁），有關108年4月26日亦曾在場目睹
    被告與證人蔡嘉哲交易甲基安非他命一節，核與證人盧文鵬
    於警詢、偵查時之證述、指認情形一致（見警卷第29頁正面
    至第30頁正面，偵卷第129、131 頁）。嗣於108年11月21日
    上午10時15分至30分許，為警持原審搜索票前往被告位在嘉
    義縣○○鄉○○村00鄰○○路○段000號之0住處執行搜索，扣得被
    告持用之上開門號行動電話一情，則有原審 108年度聲搜字
    第1052號搜索票、嘉義縣警察局刑事警察大隊搜索扣押筆錄
    、扣押物品目錄表、扣押物品收據各1 份在卷可憑（見警卷
    第2至7頁），及上開行動電話扣案可佐。
  ㈣證人蔡嘉哲、孫志豪及盧文鵬於警詢時既一致且分別清楚指
    認於108年4、5 月間，曾前來證人蔡嘉哲上址租屋處進行毒
    品交易者，包括綽號「志金」之被告，及綽號「文哥」之另
    案被告楊志文等節，有指認犯罪嫌疑人紀錄表 3份附卷足稽
    （見警卷第21至22、26至27、31至32頁），參以另案被告楊
    志文涉嫌於108年 5月17日、5月22日，在證人蔡嘉哲上址租
    屋處，2次販賣價格25000元之第二級毒品甲基安非他命予證
    人蔡嘉哲，經檢察官偵查後，亦對被告楊志文提起公訴，刻
    由原審另案審理當中，此有臺灣嘉義地方檢察署檢察官108
    年度偵字第9362號起訴書1份附卷可參（見原審卷第57至59
    頁），當中檢察官除以上開3 位證人之證詞為據外，尚以證
    人蔡嘉哲所持用門號0000000000號行動電話與楊志文所持用
    門號0000000000號行動電話於108年 5月17日、5月22日之通
    訊監察譯文，作為主要補強證據。由是以觀，本案並非僅有
    證人蔡嘉哲之單一證述、指認，且另案被告楊志文涉嫌販賣
    毒品予證人蔡嘉哲之時間，均在證人蔡嘉哲指稱其向被告購
    買毒品之後，益見證人蔡嘉哲證稱：其與被告認識在先，嗣
    向被告調毒品，之後經被告介紹後始結識另案被告楊志文等
    過程，確屬可信。從而，雖證人蔡嘉哲各次向被告、另案被
    告楊志文購買毒品之時間接近、交易地點與價格均屬相同，
    惟被告、另案被告楊志文既經 3位不同證人一概指證各有單
    獨販賣毒品予證人蔡嘉哲之情事，嗣經檢察官偵查後，亦根
    據不同電話號碼、通訊監察譯文內容區別被告、另案被告楊
    志文係不同時間販賣予證人蔡嘉哲，是以，證人蔡嘉哲於警
    詢及偵查中所為在附表編號1、2所示通話後，係向被告購買
    毒品之證述，應無誤認之可能。
  ㈤被告辯解不可採之理由
　1.被告雖以證人蔡嘉哲、孫志豪、盧文鵬於原審均翻異前詞，
    證人蔡嘉哲改稱：被告並未與其交易毒品，檢察官起訴之2 
    次均係向另案被告楊志文購買毒品云云，證人孫志豪、盧文
    鵬改稱：未曾目睹被告販賣毒品予證人蔡嘉哲云云為據，認
    不應以該些證人警詢、偵查之證述對其為不利之認定。惟查
    ：
　⑴證人蔡嘉哲部分：
　①證人蔡嘉哲於原審證稱：其警詢時指證被告，係因警察向其
    告稱證人孫志豪已坦白供出交易過程云云，然本案司法警察
    對證人蔡嘉哲製作警詢筆錄之時間顯早於證人孫志豪，業如
    前述，故證人蔡嘉哲陳稱其警詢時所述內容係警方以證人孫
    志豪之筆錄對其引導，顯非事實。
　②證人蔡嘉哲雖於原審證稱：108年7月22日其與孫志豪因涉案
    均遭羈押後，其前開向車行分期貸款所購買，嗣抵押行照透
    過被告向當舖借款5萬元之汽車，竟在其羈押後2日即遭當舖
    拖走，因此認係被告所為，兼以另案被告楊志文係被告介紹
    其認識，故對被告心生不滿，始於警詢時指認被告云云。實
    則，本案檢察官起訴被告2 次販賣毒品之犯行，倘真正販毒
    行為人亦為另案被告楊志文，而證人蔡嘉哲又因上開情事對
    被告心生不滿，甚至懷恨在心，且楊志文復為被告介紹其認
    識，由被告帶楊志文至其租屋處，則其既已虛偽證述被告於
    108年4月26日、5月8日販賣毒品，大可於警詢、偵查時就楊
    志文於108年 5月17日、5月22日涉嫌販賣毒品部分，一併指
    證被告共同參與其中，甚至直接誣陷僅為被告與其交易毒品
    ，然證人蔡嘉哲仍根據通訊監察譯文之聯絡情形，及其與被
    告、楊志文認識之緣由與先後順序，於警詢、偵查時對 2人
    分別為不同時間販賣毒品之指證，可見證人蔡嘉哲於原審始
    以前詞改稱：其均係向另案被告楊志文購買毒品云云，憑信
    性有疑。
　③就何以認為汽車係遭當舖拖走，證人蔡嘉哲於原審證稱：向
    當舖借款5萬元的利息，只借 2個月，這2個月都是給他們利
    息，本金還沒還，孫志豪有去當舖繳交2、3期利息。另車子
    跟車行買48萬元，分期貸款繳了10幾期，是欠車行的錢，也
    是我拿錢給孫志豪去繳，繳到被收押時的那 1期，因為被收
    押了，我沒向車行確認後續如何處理。在我被收押後隔2 天
    車子就被拖走，是我女朋友來跟我講車子被當舖拖走，我不
    知道原因，也不曉得當舖有什麼權利拖走車子。因我女朋友
    他們來跟我說車子不見時，說車行那邊沒看到我的車，因車
    貸我每個月都有固定在繳，當時我只欠當舖這邊的錢，我們
    才認為是不是當舖把車子拖走了等語（見原審卷第329至330
    、337至341、361至362頁）。惟就當舖借款部分，證人蔡嘉
    哲既稱有按期繳交利息，僅本金未能償還，而車貸部分雖按
    期繳交分期款，但仍未全數還清，換言之，不論當舖或車行
    方面，證人蔡嘉哲因案羈押後，均仍負有債務，其亦不諱言
    未與車行部分確認後續事宜，則證人蔡嘉哲何以能斷定車子
    必定係遭當舖拖走？是證人蔡嘉哲陳稱其因此事而對被告心
    生不滿，已非無疑。況證人盧文鵬於原審反證稱：車子並非
    當舖拖走，是蔡嘉哲分期貸款買車子，後來貸款沒有繳，被
    那個借貸的公司拖走等語（見原審卷第318至319頁），可知
    證人盧文鵬對上開汽車之分期車貸、向當舖借款等狀況亦有
    耳聞，兼以其當時並未與證人蔡嘉哲、孫志豪一同因案受羈
    押，當更能在外確認事情原委，益徵證人蔡嘉哲所稱其認為
    汽車遭當舖拖走，因此對被告不滿，始誣指被告販毒云云，
    顯屬事後迴護被告之詞，核無可採。
　⑵證人孫志豪部分：
　①證人孫志豪固於原審證稱：其本案製作警詢筆錄時已經是10
    月份，警察問 5月份的事，其已無印象，因警察提示蔡嘉哲
    之筆錄，蔡嘉哲有提及毒品來源之一為被告，其始附和蔡嘉
    哲之意思製作筆錄，至檢察官偵查時，因警詢時已如此陳述
    ，偵查時當然只能為相同之陳述云云（見原審卷第293、298
    至300頁）。
　②然證人蔡嘉哲於108年8月7日、9月19日製作警詢筆錄、於108
    年8月22日、10月3 日製作偵訊筆錄，又證人孫志豪於108年
    10月1日製作警詢筆錄、於108年10月3日製作偵訊筆錄，且
    警詢筆錄部分詢問員警均為同一人，依時序而言，警方確可
    能提示證人蔡嘉哲之筆錄予證人孫志豪閱覽，惟觀諸證人蔡
    嘉哲於前開2次警詢筆錄及108年8 月22日之偵訊筆錄中，固
    指證被告販賣毒品，卻無詳述交易經過或細節，諸如：被告
    攜帶毒品前來證人蔡嘉哲上址租屋處時，證人蔡嘉哲、孫志
    豪會先要求試毒品之效果，確認施用後有感覺，證人蔡嘉哲
    始將價金交予被告，另因每次均購買半兩甲基安非他命，證
    人蔡嘉哲、孫志豪會使用電子磅秤確認重量是否足夠等等，
    此部分交易詳情，反而係由證人孫志豪於108 年10 月1日警
    詢時供出。顯見，證人孫志豪若僅以附和證人蔡嘉哲之證述
    為目的，實無必要自行添加證人蔡嘉哲未提及之情節，堪信
    證人孫志豪於警詢時所述應為親身經歷無誤，應屬可信。
　③另證人孫志豪製作前開警詢筆錄後，旋於間隔2日即108年10
    月 3日製作偵訊筆錄，證人蔡嘉哲固於同日亦經檢察官偵訊
    ，然比對2 人製作筆錄時間，證人孫志豪仍先於證人蔡嘉哲
    ，而證人孫志豪猶為與其警詢時內容大抵相同之證述內容，
    足徵證人孫志豪所述並無受引導之情形。佐以：證人孫志豪
    上揭偵訊筆錄，於另案被告楊志文之案件中，由原審勘驗該
    次偵訊光碟後，顯示檢察官當時詢問過程係以確認證人孫志
    豪之警詢筆錄所述為主，故證人孫志豪對於檢察官訊問之問
    題，多半以「是」或「對」為肯定之回答，當時係採遠距訊
    問，訊問過程有全程連續錄音，檢察官提問語氣懇切，證人
    孫志豪可針對檢察官問題清楚、切題回答等情，有原審另案
    就證人孫志豪之偵訊筆錄所為勘查報告在卷可參（見原審卷
    第242至246頁），可見證人孫志豪於警詢、偵查時所述當非
    附和證人蔡嘉哲所為之不實證言，更於偵查時出於任意性，
    經具結後確認其警詢所述無訛，是其於原審審理時改稱未曾
    目睹被告販賣毒品予證人蔡嘉哲云云，委難採信。
  ⑶證人盧文鵬部分：
　①證人盧文鵬原審更異其警詢、偵查時之證詞，改稱：其並未
    目睹過被告與證人蔡嘉哲交易毒品，警詢所述係因員警提示
    證人孫志豪之筆錄予其閱覽，在員警誘導下，始為與證人孫
    志豪相同之證述，於偵查時，因擔憂涉及偽證罪，即持續與
    警詢時為相同之證述云云（見原審卷第309至311、317頁）
    。
　②證人盧文鵬雖以前詞解釋何以在警詢、偵查對被告為不利之
    證述，然司法警察對證人盧文鵬為詢問時，縱未命其具結，
    亦已在其陳述之末，告知其虛偽不實之供述，將涉及刑法偽
    證罪責之意旨，證人盧文鵬亦在意識清楚下簽名確認自己當
    次所述為實在（見警卷第30頁正背面），另於偵查時，則係
    經檢察官告以刑事訴訟法第181 條拒絕證言之權利，並命其
    具結、說明偽證罪處罰等情形後，始開始對其訊問，證人盧
    文鵬仍為與警詢時大抵一致之證言。易言之，不論司法警察
    或檢察官向證人盧文鵬告知或強調者，均係其對自己經歷之
    過往事實應據實陳述，虛偽不實或有匿、飾、增、減等狀況
    ，始會涉及偽證罪責。是以，證人盧文鵬果真如其所言，在
    意自己將涉及偽證罪責，更將累及被告涉嫌販賣毒品罪責，
    理應在警詢時即陳述實情，抑或偵查時儘快變更證詞，豈會
    悖於認知，持續並再度為不實之陳述？足見，證人盧文鵬陳
    稱：其於偵查時猶對被告為不利之陳述，係為避免涉及偽證
    罪責云云，自屬其為迴護被告而翻供所為開脫之詞，難以遽
    採。
　③參以證人盧文鵬上揭偵訊筆錄，於另案被告楊志文之案件中
    ，由原審勘驗該次偵訊光碟後，顯示檢察官當時詢問過程雖
    係以證人盧文鵬之警詢筆錄所述為本，但並非僅將筆錄內容
    重複確認一遍，多半亦會由證人盧文鵬自行陳述，而證人盧
    文鵬對檢察官以確認其警詢時所述而訊問之問題，固大抵以
    「是」或「對」或點頭等方式為肯定之回答，但過程中仍不
    乏自己陳述：其常去在蔡嘉哲那邊聊天、看到「志金」、「
    文哥」出現、他們在那邊交易、通常是「阿豪」會帶他們上
    來等語，且訊問過程係採全程連續錄音、連續錄影，檢察官
    提問語氣懇切，證人盧文鵬於訊問過程神態自若，表情正常
    ，可針對檢察官之問題明確、切題回答，且確認其親眼目睹
    被告販賣毒品予蔡嘉哲等情，有原審另案就證人盧文鵬之偵
    訊筆錄所為勘查報告存卷可證（見原審卷第246至251頁），
    益見證人盧文鵬於偵查時出於任意性，並於具結後確認其警
    詢所述無誤，就自己陳述部分亦與警詢時所述意旨無違，且
    已陳明其確實見到被告販賣毒品給蔡嘉哲。
　④又原審辯護人於原審準備程序時陳述：經詢問過盧文鵬，盧
    文鵬認為其記憶中所述內容，與其偵訊筆錄所載不同等語，
    被告亦供稱：我沒有私底下接觸證人，我去見律師時，他們
    過來是要把事實告訴律師等語（見原審卷第51至52頁），顯
    見證人盧文鵬在原審到庭作證前，已與被告有私下接觸，並
    為案情之討論，自難期證人盧文鵬於原審之證述未受被告影
    響而為真實。是依上說明，證人盧文鵬於原審審理時改稱未
    曾目睹被告販賣毒品予證人蔡嘉哲云云，核無足採。
　⑷綜上，被告據證人蔡嘉哲、孫志豪、盧文鵬於原審所為對其
    有利證述否認有販賣甲基安非他命予蔡嘉哲毒品，此部分辯
    解應不可採。
　2.被告雖又辯稱：因蔡嘉哲以汽車向其任職之當舖借款，故10
    8年4月26日通話後，前往蔡嘉哲上址租住處，係為告知繳款
    期將至，同年5月8日通話後則未至上址與蔡嘉哲見面。惟查
    ：
　⑴如前所述，被告前於原審業已坦承其在108年5月8日與蔡嘉哲
    為附表編號2之通話後，確實有在蔡嘉哲位於上址租住處見
    面，且此與證人蔡嘉哲、孫志豪證述相符，故被告確實在該
    次通話後與蔡嘉哲在上址見面，應可認定。被告於本院否認
    在附表編號2之通話後有與蔡嘉哲見面，此部分辯解應不可
    採。
　⑵被告就上開借貸情形，於原審準備程序時供稱：108年 4、5
    月間，蔡嘉哲以孫志豪之汽車向我1次借款5萬元，當時有扣
    孫志豪的汽車行照擔保，汽車行照應該還在當舖，但汽車已
    經被銀行拖走了等語（見原審卷第48、53至54頁），惟被告
    嗣於同次準備程序又表示附表編號1 所示通話聯絡後，其向
    證人蔡嘉哲所收之該筆錢，與其以孫志豪名下汽車借貸5 萬
    元之部分無關，另附表編號2 所示通話聯絡後，雖不否認下
    午尚有收錢之工作，但無法確定係向證人蔡嘉哲或向其他人
    收錢等情（見原審卷第53頁）。換言之，被告於108年4月26
    日23時23分許、108年5 月8日11時39分許之通話結束後，與
    證人蔡嘉哲見面之目的，與其所稱證人蔡嘉哲以汽車借貸 5
    萬元一事未必有關，且雙方除上開借貸外，證人蔡嘉哲是否
    尚積欠被告其他借款，亦未見被告提出任何事證以實其說。
  3.被告於原審審理時又改稱：上開 2日與蔡嘉哲通話後，到蔡
    嘉哲住處之原因，是要談當舖的事情，當時我是在當舖當業
    務，蔡嘉哲的車子要跟當舖借錢，我跟他談要注意什麼問題
    ，因為他車子還有貸款，所以不好借。不記得當時是否已經
    貸款給蔡嘉哲，如果借貸完成，就談利息的事情，因為當舖
    借貸的事情，蔡嘉哲跟孫志豪不清楚，車子要怎麼借，要怎
    麼償還，他們溝通不良，實際上是蔡嘉哲要借貸，但車主是
    孫志豪。我找蔡嘉哲，不是要利息，是講利息的問題跟什麼
    時候要還錢的問題而已，上開2 日我沒有跟蔡嘉哲要利息，
    蔡嘉哲好像直接交給公司2 次利息，我是業務，我有責任督
    促蔡嘉哲等語（見原審卷第383至384頁），所述情節已前後
    未盡相符，可否採信，已有疑問。
  4.證人蔡嘉哲曾以證人孫志豪名下之汽車，透過被告向被告任
    職之嘉大當舖借款5 萬元，並未留車，係將汽車行照抵押在
    當舖，而該汽車購買時為分期貸款，分期款由證人蔡嘉哲繳
    交，實際使用汽車以及向當舖借款之人為證人蔡嘉哲，並非
    車主即證人孫志豪等節，固由證人蔡嘉哲、孫志豪及盧文鵬
    於原審證述在卷（見原審卷第300至303、314至315、318至3
    19、321至322、327至330、336至342、359至362頁）。然而
    ，被告是否曾於上開 2日與證人蔡嘉哲通話結束後，或於其
    他日期，前往證人蔡嘉哲上址租屋處時，向證人蔡嘉哲收錢
    或收利息乙情，證人蔡嘉哲證稱：我用車子向嘉大當舖借 5
    萬元，後續支付利息都是拿到嘉大當舖，要交錢的時候被告
    會打電話催，問我要還本金還是利息，只借 2個月，本金還
    沒還，這 2個月都是給他們利息，我忘記是每月幾號付的，
    因為那時都是孫志豪拿過去繳的，應該付了2、3期等語（見
    原審卷第328至330頁）；證人孫志豪卻證稱：我帶被告上來
    蔡嘉哲住處時，曾看過蔡嘉哲拿錢給被告，但這是因為蔡嘉
    哲有跟被告借錢，我們有用車子向被告他們當舖借錢，當初
    有1 台車子，是我的名字，也是我過去跟當舖的人辦理的，
    因為要繳交利息，被告就跑過來跟我們收錢，蔡嘉哲給被告
    的利息好像是4、5000元，我看過 1、2次等語（見原審卷第
    300至302頁）；證人盧文鵬另證稱：蔡嘉哲好像有用車子去
    跟當舖借錢，我看過被告要來討當舖的錢，當場我沒看到有
    誰繳給當舖利息錢，只是在那邊時有聽到等語（見原審卷第
    314至315頁）。可見，被告究竟係以電話向證人蔡嘉哲催討
    ，再由證人孫志豪前往當舖繳交利息，抑或被告直接上門向
    證人蔡嘉哲催討，且上門催討時證人蔡嘉哲有無直接繳交利
    息給被告，證人間所述情節分歧不一，則被告於附表編號1
    、2通話後，至蔡嘉哲上址租住處，是否與上述當舖之借款
    有關，已非無疑。況且，附表編號1之通話時間為晚上11時
    許，已屬深夜，而依被告於本院所辯，其所欲告知蔡嘉哲者
    即108年4月28日要繳交利息之事項，實屬電話中即可明確告
    知之事，根本無須深夜親自前往蔡嘉哲上址租住處告知，益
    見被告此部分辯解與常情相違，難以採信。
　㈥按毒品危害防制條例所規定之販賣毒品罪，雖未明示「營利
    之意圖」為其犯罪構成要件，然「販賣」一語，在文義解釋
    上當然已寓含有買賤賣貴，而從中取利之意思存在，且從商
    業交易原理與一般社會觀念而言，販賣行為在通常情形下，
    仍係以牟取利益為其活動之主要誘因與目的；衡以毒品之非
    法交易向為政府查禁森嚴且重罰不寬貸之行為，為一般民眾
    普遍認知之事，倘非有利可圖，絕無平白甘冒被查緝重罰之
    高度風險，而單純代無深切交情之人購買毒品之理。又販賣
    毒品本非可公然為之，亦無公定價格，容易分裝並增減份量
    ，而每次買賣之價量，可能隨時依雙方關係深淺、資力、需
    求量及對行情之認知、來源是否充裕、查緝是否嚴緊、購買
    者被查獲時供述購買對象之可能風險之評估等，而異其標準
    ，非可一概論之，是販賣毒品之利得除被告坦承犯行或價量
    俱臻明確外，委難察得其交易實情，然販賣者從價差或量差
    中牟利之方式雖異，惟其販賣行為在意圖營利則屬同一；從
    而，舉凡有償交易，除足以反證其確係另基於某種非圖利本
    意之關係外，通常尚難因無法查悉其販入價格，做為是否高
    價賣出之比較，諉以無營利之意思而阻卻販賣犯行之追訴。
    衡酌毒品交易為我國法律嚴加禁止，更因此設有重刑，且此
    類犯罪，向來為檢、警機關嚴予取締之犯罪，此為稍具一般
    常識之人，即應有所認知，是苟無利可圖，以被告與證人蔡
    嘉哲間並非至親，僅為一般友人之關係，被告豈可能甘冒被
    查緝致罹重典之風險而交付毒品，而不圖將本求利（或由量
    差、質差、價差等情，其圖利情形不一而足），自可認被告
    就本案販賣甲基安非他命應有營利之意圖無訛。
　㈦綜上所述，被告以前開情詞否認有附表所示各次販賣甲基安
    非他命之犯行，應不可採。本件事證明確，被告犯行均堪認
    定，應依法論科。
二、論罪科刑：
　㈠新舊法比較：
    被告行為後，毒品危害防制條例第4條第2項規定業於109年1
    月15日修正公布，自同年 7月15日起生效施行，而修正前該
    條項係規定：「製造、運輸、販賣第二級毒品者，處無期徒
    刑或7年以上有期徒刑，得併科新臺幣1千萬元以下罰金。」
    修正後則規定：「製造、運輸、販賣第二級毒品者，處無期
    徒刑或10年以上有期徒刑，得併科新臺幣1千5百萬元以下罰
    金。」經比較修正前、後之販賣第二級毒品罪之刑度，以行
    為時之舊法較有利於被告，本件即應適用上開舊法處斷。
  ㈡核被告就附表編號1、2所為，均係犯修正前毒品危害防制條
    例第4條第2項之販賣第二級毒品罪。再被告各次販賣前持有
    第二級毒品之低度行為，為其販賣之高度行為所吸收，均不
    另論罪。
  ㈢被告所犯如附表編號1、2所示販賣第二級毒品罪，犯意各別
    ，行為互異，應予分論併罰。
參、上訴駁回之理由
一、原判決以被告販賣第二級毒品犯行，事證明確，並審酌被告
    前有施用毒品惡習，應知甲基安非他命危害人體身心健康，
    其販賣甲基安非他命行為，造成毒品擴散，對國民健康及社
    會秩序危害非微，且被告始終否認犯行之犯後態度，毒品交
    易金額不低、數量非少、販賣對象為同一人等情形，暨其自
    述智識程度、家庭與經濟狀況等一切情狀，各量處有期徒刑
    8年，定應執行刑為有期徒刑8年6月，並就沒收部分說明扣
    案門號0000000000號（三星廠牌）之行動電話 1支（含SIM
    卡1張），為其所有，供犯本件販賣第二級毒品罪聯繫之用
    ，應依毒品危害防制條例第19條第 1項之規定宣告沒收；而
    被告如附表編號1至2所示販賣第二級毒品所得各25000 元，
    雖未扣案，仍均應依刑法第38條之1第1項前段、第 3項之規
    定應宣告沒收，並諭知於全部或一部不能沒收或不宜執行沒
    收時，追徵其價額。核其認事用法並無不當，量刑亦屬妥適
    。
二、被告上訴以前開辯解否認犯行，並據以指摘原判決不當，惟
    就證人蔡嘉哲、孫志豪及盧文鵬於原審所為之證述，何以較
    不可採，而以其等於警詢、偵查中所為之證述可採乙節，本
    院已詳述如前，而被告所為其在附表編號1通話後，至蔡嘉
    哲上址租屋處，目的在告知當舖利息清償事宜之辯解，與常
    情有違，可信性有疑；另其所為在附表編號2之通話後，並
    未至蔡嘉哲上址租屋處見面之辯解，亦與其自己在原審陳述
    不同，亦與證人蔡嘉哲、孫志豪之證述迥異，憑信性亦有疑
    問等情，均經論述如前，被告猶執陳詞上訴否認犯行，並據
    以指摘原判決不當，其上述無理由，應予駁回。
據上論斷，應依刑事訴訟法第368條，判決如主文。
本案經檢察官吳咨泓提起公訴，檢察官鄭益雄到庭執行職務。
中　　華　　民　　國　　110 　年　　6 　　月　　10　　日
                  刑事第六庭    審判長法　官  張瑛宗
　　　　　　　　　                    法　官  李秋瑩
　　　　　　　　　　　　　　　　　　　法　官  林坤志
以上正本證明與原本無異。
如不服本判決應於收受送達後20日內向本院提出上訴書狀，其未
敘述上訴理由者，並得於提起上訴後20日內向本院補提理由書（
均須按他造當事人之人數附繕本）「切勿逕送上級法院」。
　　　　　　　　　　　　　　　　　　　書記官  凌昇裕
中　　華　　民　　國　　110 　年　　6 　　月　　10　　日
附錄本案論罪科刑法條：
修正前毒品危害防制條例第4條第2項
製造、運輸、販賣第二級毒品者，處無期徒刑或 7年以上有期徒
刑，得併科新臺幣1千萬元以下罰金。

附表：
編號 販賣對象 販賣情節 通訊監察譯文 論罪科刑與沒收  1 蔡嘉哲 許少澤於108年4月26日23時23分4秒，以其持用之門號0000000000號行動電話與蔡嘉哲持用之門號0000000000號行動電話聯繫，而於聯繫後之某時許，在嘉義市○○路000○00號0樓之00，以25000元之價格，販賣數量半兩之第二級毒品甲基安非他命予蔡嘉哲。 108年4月26日23時23分4秒，許少澤（以下簡稱許）撥打給蔡嘉哲（以下簡稱蔡）。 許少澤販賣第二級毒品，處有期徒刑捌年；扣案三星廠牌行動電話壹支（含門號○○○○○○○○○○號SIM卡壹張）沒收，未扣案之犯罪所得新臺幣貳萬伍仟元沒收，於全部或一部不能沒收或不宜執行沒收時，追徵其價額。    許：哈囉。蔡：喂。許：樓下快一點。蔡：嗯。   2 蔡嘉哲 許少澤於108年5月8日11時39分40秒，以其持用之門號0000000000號行動電話與蔡嘉哲持用之門號0000000000號行動電話聯繫，而於聯繫後之某時許，在嘉義市○○路000○00號0樓之00，以25000元之價格，販賣數量半兩之第二級毒品甲基安非他命予蔡嘉哲。 108年5月8日11時39分40秒，許少澤（以下簡稱許）撥打給蔡嘉哲（以下簡稱蔡）。 許少澤販賣第二級毒品，處有期徒刑捌年；扣案三星廠牌行動電話壹支（含門號○○○○○○○○○○號SIM卡壹張）沒收，未扣案之犯罪所得新臺幣貳萬伍仟元沒收，於全部或一部不能沒收或不宜執行沒收時，追徵其價額。    許：你有打給我哦。蔡：你打給我哦。許：那之前了。蔡：之前哦睡著起來。許：那之前，繼續睡。蔡：你還要睡哦。許：對啊，下午還有「工作」。蔡：有什工作。許：要「收錢」啊。蔡：好。